
# Regressionsrechnung

Wir haben einen linearen Zusammenhang zw. dem Umsatz $U$ und der durchschnittlichen Temperatur $T$ empirisch festgestellt.

**KĂ¶nnen wir den erwarteten Umsatz fĂĽr ein gegebenes Temperaturniveau nun vorhersagen?**

$\leadsto$ Korrelationsrechnung vs. Regressionsrechnung

- Bei der Frage nach dem linearen Zusammenhang zweier Merkmale
  unterscheiden wir die folgenden beiden Aspekte:

    - Korrelationsrechnung: 
    Bestimmt die **StĂ¤rke** des linearen Zusammenhangs zwischen zwei Merkmalen $X$ und $Y$. Kurz: ob ein linearer Zusammenhang besteht.

    - Regressionsrechnung:
     Bestimmt die **Form** $Y=a + b X$ des linearen Zusammenhangs zwischen $X$ und $Y$. Kurz: welcher lineare Zusammenhang besteht.
     

***
In diesem Kapitel werden wir lernen:
  
- Wie man die Koeffizienten der linearen Regression berechnet.
- Wie man die Vorhersage trifft und die QUalitĂ¤t des Modells beurteilt und
- wie die Regressionsrechnung auf nicht-lineare ZusammenhĂ¤nge erweitert werden kann.

***


## Lineare Regression

- Es sei $(x_1, y_1), \ldots, (x_n,y_n)$ eine Stichprobe von metrisch skalierten Merkmalen
    $X$ und $Y$.

- Wir unterstellen einen linearen funktionalen Zusammenhang zwischen $Y$ und $X$: 

$$
    y=a+bx,\quad a,b\in \mathbb R,
$$

- der Term $a+bx$ heiĂźt **Regressionsgerade**; 

- die Variable $y$ heiĂźt **Regressand** oder **erklĂ¤rte Variable**; 

- die Variable $x$ heiĂźt **Regressor** oder **erklĂ¤rende Variable**.

- In der Praxis ist der Zusammenhang in der Regel nicht perfekt linear. Daher schreibt man 
\begin{align*}
      y_1&= a + b x_1 + \varepsilon_1\\
         &\vdots\\
      y_n &= a + b x_n + \varepsilon_n,
\end{align*}
 wobei $\varepsilon_1, \ldots, \varepsilon_n$ die sogenannten **Fehlerterme** oder **Residuen** sind. 
 
- Graphisch:

***

```{r, echo=FALSE,out.width="80%"}
htmltools::tags$iframe(title = "App Regression", src ="http://learning-dashboard.lehre.hwr-berlin.de:3838/Apps_RBook/#section-regression",  width=760, height=500)
```

***

### Berechnung der Regressionskoeffizienten:

- Die Regressionskoeffizienten, der **Interzept** $a$ und die **Steigung** der Regressionsgerade $b$, sind zu bestimmen. 

- Die **Methode der kleinsten Quadrate (MkQ)** bestimmt $a$
    und $b$ durch Minimierung der Summe der quadrierten Fehlerterme:

$$
      \min_{a,b} \sum_{i=1}^n \varepsilon_i^2 = \min_{a,b} \sum_{i=1}^n
      (y_i-(a+bx_i))^2. 
$$


- Es sei $(x_1,y_1), \ldots, (x_n,y_n)$ eine Stichprobe der Merkmale $X$ und $Y$. Das System der linearen Gleichungen

$$
      y_i = a + b x_i + \varepsilon_i, \quad i=1,\ldots, n
$$

heiĂźt **lineare Regression** mit **Interzept** $a$, **Steigung** $b$ und **Fehlertermen (Residuen)** $\varepsilon_1,\ldots, \varepsilon_n$. 

- Die **Kleinste-Quadrate-SchĂ¤tzer** fĂĽr $a$ und $b$ sind gegeben durch
\begin{align*}
      \hat a &= \overline y-\hat b \overline x, \\
      \hat b &= \frac{\hat\sigma_{XY}} {\hat \sigma_X^2} =
               \hat\rho_{XY}\cdot \frac{\hat\sigma_Y}{\hat\sigma_X} 
      = \frac{\sum_{i=1}^n x_i y_i - n\overline x\overline y}
      {\sum_{i=1}^n x_i^2 - n \overline x^2} = \frac{\sum_{i=1}^n
        (x_i-\overline x) (y_i-\overline y)} {\sum_{i=1}^n
        (x_i-\overline x)^2}. 
    \end{align*}

### BestimmtheitsmaĂź

- Das **BestimmtheitsmaĂź** $R^2$ beschreibt den **Anteil** der Gesamtvarianz der Stichprobe $(y_1,\ldots,y_n)$, der durch die Regressionsgerade erklĂ¤rt wird.

- Im Fall der linearen Regression ist das **BestimmtheitsmaĂź** $R^2$ definiert als
$$
      R^2 = 1-\frac{\sum_{i=1}^n (a+b x_i-y_i)^2} {\sum_{i=1}^n
        (y_i-\overline y)^2}. 
$$

- Hierbei gilt

$$
      0\leq R^2\leq 1\quad\text{ und } \quad R^2 = \hat\rho_{XY}^2. 
$$
    

- $R^2=0$ entspricht dem Fall der Unkorreliertheit, und $R^2=1$ entspricht dem Fall perfekter linearer Korrelation zwischen den Merkmalen $X$ und $Y$. 


::: {.example #umswetreg name="Umsatz vs. Wetter"}

FortfĂĽhrung von \@ref(exm:umswetkor).

Wir fĂĽhren die lineare Regression von Umsatz auf Temperatur durch.

- Merkmale:

    - $U=\text{Umsatz pro Kunde}$

    - $T=\text{durchschnittliche Temperatur}$

```{r umswetdatzz, echo=F}
umswett<-umswet; umswett[,3]<-gsub("\\.","\\,",round(umswet[,3],2)); umswett[,2]<-gsub("\\.","\\,",round(umswet[,2],2))
knitr::kable(
  umswett[,c(1,2,3)], booktabs = TRUE, align="r",
  caption = 'Stichprobe vom Umfang n=10 zu den Merkmalen U Umsatz in EUR und T Temperatur in C.'
)
```


- SchĂ¤tze die Koeffizienten der Regressionsgerade $u=a+bt$ aus den Daten, wobei $\bar u= `r gsub("\\.","\\,",round(mean(umswet[,2]),4))`$; $\bar t=`r gsub("\\.","\\,",round(mean(umswet[,3]),4))`$; $s_U^2=`r gsub("\\.","\\,",round(sd(umswet[,2])^2,4))`$, $s_T^2 = `r gsub("\\.","\\,",round(sd(umswet[,3])^2,4))`$ und
        $\hat\sigma_{TU}=`r gsub("\\.","\\,",round(cov(umswet[,3],umswet[,2]),4))`.$

- Dann $\hat b=\displaystyle\frac{`r gsub("\\.","\\,",round(cov(umswet[,3],umswet[,2]),4))`}{`r gsub("\\.","\\,",round(sd(umswet[,3])^2,4))`} = `r gsub("\\.","\\,",round(cov(umswet[,3],umswet[,2])/sd(umswet[,3])^2,4))`$

- und $\hat a=`r gsub("\\.","\\,",round(mean(umswet[,2]),4))`+ `r gsub("\\.","\\,",round(cov(umswet[,3],umswet[,2])/sd(umswet[,3])^2,4))`\cdot `r gsub("\\.","\\,",round(mean(umswet[,3]),4))` = `r gsub("\\.","\\,",round(mean(umswet[,2]) - cov(umswet[,3],umswet[,2])/sd(umswet[,3])^2*mean(umswet[,3]) ,4))`.$

- Umsatzfunktion:
  $u= `r gsub("\\.","\\,",round(mean(umswet[,2]) - cov(umswet[,3],umswet[,2])/sd(umswet[,3])^2*mean(umswet[,3]) ,4))` + `r gsub("\\.","\\,",round(cov(umswet[,3],umswet[,2])/sd(umswet[,3])^2,4))`\cdot t,~\text{ fĂĽr } 10\leq t\leq 25.$

- BestimmheitsmaĂź: $R^2=\hat\rho_{UT}^2=(`r gsub("\\.","\\,",round(cor(umswet[,3],umswet[,2]),4))`)^2=`r gsub("\\.","\\,",round(cor(umswet[,3],umswet[,2])^2,4))`.$

- Graphisch:

```{r, echo=F, out.width="70%"}
    lm1<-lm(Umsatz~Temperatur, data=umswet)
  t=umswet$Temperatur
  u=umswet$Umsatz
    ah<-round(lm1$coefficients[1],4)
    bh<-round(lm1$coefficients[2],4)
    xgrid<-seq(8,25)
    zw<-ifelse(bh>0,'+','-')
    mn<-bquote(hat(u[i])== .(ah)~.(zw)~.(abs(bh))*t[i])


    par(lwd=3,xpd=F,mar=c(5.1,4.5,4.1,2.1))
    #2 SSR
    plot(t,u,pch=4,col=4,type='p',xlim=c(5,25), ylim=c(10,40),xlab='t',
         ylab='u',axes=F,cex.lab=2,cex=2,lwd=2)
    #abline(h=0,lwd=1,lty=2)
    #abline(h=mean(dat$y),lty=2,col=4)
    #text(17,6.3,paste('Stichprobenmittelwert'),col=4,cex=1)
    #par(xpd=T)
    #text(-2,mean(dat$y),expression(bar(q)),col=4,cex=2)
    axis(1)
    axis(2)
    
    lines(xgrid,ah+bh*xgrid,lty=1,col=2,lwd=2)

    for(i in 1:length(t)){
      arrows(t[i],u[i],t[i],ah+bh*t[i],code=0,lwd=1,col=3)
    }
    # xm<-dat$x[which.min(dat$x)]
    # ym<-dat$y[which.min(dat$x)]
    # arrows(xm,ym,min(dat$x)-1,ym,lwd=1,code=0,lty=2)
    # text(min(dat$x)-0.5,ym+0.1, bquote(y[i]),col=4,cex=1.5)
    # arrows(xm,ah+bh*xm,min(dat$x)-1,ah+bh*xm,lwd=1,code=0,lty=2)
    # text(min(dat$x)-0.5,ah+bh*xm+0.1, bquote(a + bx[i]),col=2,cex=1.5)
    # text(xm+0.1,ym-0.1,bquote(epsilon[i]),col=3,cex=1.5)

```

:::

***


## Nicht-lineare Regression

Wenn der Zusammenhang nicht linear ist, wie etwa $v=\alpha\cdot \beta^u$: $\rightarrow$ durch eine geeignete Transformation in einen linearen Zusammenhang ĂĽberfĂĽhren, z.B.durch das Logarithmieren:
				$\ln v = \ln \alpha + (\ln \beta)\cdot u$.

- Setze: $y=\ln v$, $a=\ln \alpha$, $b=\ln \beta$ und $x=u$
$\Rightarrow$ Die transformierte Funktion $y=a+bx$ ist eine Gerade mit den
Koeffizienten $a$, $b$. 

- Das weitere Vorgehen:

    - Transformiere entsprechend die Daten $(u_i, v_i)$ der Stichprobe

    - Berechne die Regressionskoeffizienten $a$ und $b$ mit der MkQ

    - Transformiere rĂĽckwĂ¤rts $\alpha$ und $\beta$ aus $a$ und $b$; hier $\hat\alpha=\text e^a$ und $\hat\beta=\text e^b$
    
    - Erhalte die geschĂ¤tzte Funktionsgleichung; hier $v=\hat\alpha\cdot \hat\beta^u$


::: {.example}

**Nichtlineare (log-linearisierte) Nachfrage**


- Ă–konometrischer Zusammenhang: exponentielle Nachfrage $q$ nach einem
    bestimmten Konsumgut in AbhĂ¤ngigkeit des Preises $p$


$$
    q = \alpha\text e^{\beta \cdot u}, \beta<0
$$

-  Transformation:

$$
      q=\alpha \, \text e^{\beta\cdot p} \quad\Rightarrow\quad \ln q = \ln\alpha
      + \beta\cdot p \quad\iff\quad y=a+b\, x,
$$

also: $y=\ln q$, $x=p$, $a=\ln \alpha$, $b=\beta$

- die ursprunglichen Daten ($q,p$) und die transformierte Daten ($x,y$):

```{r,echo=F}
set.seed(123)
xx<-round(runif(8,0,20),2)
x<-round(xx,2)
alpha <- 7
beta<--0.2
SD <- 1
res<-rnorm(n = 8, mean = 0, sd = 1 )
#############
p<-x
q<-round(alpha*exp(beta*p + SD*res),4)
############
y<-round(log(q),4)
############
mod <- lm(y ~ x, data.frame(y,x))
cv<-round(cov(y,x),4); hs2<-round(sd(x)^2,4)
b<-cov(y,x)/sd(x)^2
```

$$
    \begin{array}[t]{rrrrr}
      \hline 
      i & q_i & p_i & x_i & y_i\\\hline
      1 & `r q[1]` & `r p[1]` & `r p[1]` & `r y[1]`\\
      2 & `r q[2]` & `r p[2]` & `r p[2]` & `r y[2]`\\
      3 & `r q[3]` & `r p[3]` & `r p[3]` & `r y[3]`\\
      4 & `r q[4]` & `r p[4]` & `r p[4]` & `r y[4]`\\
      5 & `r q[5]` & `r p[5]` & `r p[5]` & `r y[5]`\\
      6 & `r q[6]` & `r p[6]` & `r p[6]` & `r y[6]`\\
      7 & `r q[7]` & `r p[7]` & `r p[7]` & `r y[7]`\\
      8 & `r q[8]` & `r p[8]` & `r p[8]` & `r y[8]`\\\hline
    \end{array}
$$


- MkQ fĂĽr die Parameter $a$ und $b$ ($\hat\sigma_{XY} = `r cv`$, $\hat\sigma_X^2 = `r hs2`$, $\bar x= `r round(mean(x),4)`$ und $\bar y =`r round(mean(y),4)`$:
\begin{align*}
      \hat b&= \frac{`r cv`} {`r hs2`} =`r round(mod$coef[2],4)`\\
      \hat a&= `r round(mean(y),4)` `r round(mod$coef[2],4)` \cdot `r round(mean(x),4)` = `r round(mod$coef[1],4)`
\end{align*}

- RĂĽcktransformation in die Parameter $\alpha$ und $\beta$:

$$
   \hat  \alpha = \text e^{\hat a} = `r round(exp(mod$coef[1]),4)` \text{ und   } \quad \hat \beta=\hat b = `r round(mod$coef[2],4)`
$$

- Nachfragefunktion:

$$
    \hat q=`r round(exp(mod$coef[1]),4)`\cdot \text e^{`r round(mod$coef[2],4)`\cdot x}
$$


:::


***

```{r, echo=FALSE,out.width="100%"}
htmltools::tags$iframe(title = "App log-linearisierte Nachfrage", src ="http://learning-dashboard.lehre.hwr-berlin.de:3838/Apps_RBook/#section-linreg",  width=760, height=900)
```





**Transformationstabelle**


FĂĽr die Transformation $v=f(u,\alpha\beta)\rightarrow y=a+b\,x$
gibt es weitere Beispiele nicht-linearer Problemstellungen, die auf
    einen linearen Regressionsansatz transformiert werden kĂ¶nnen,
    sind:

$$
      \begin{array}[t]{ccccc}
        \hline
        v=f(u) & y=T(v) & a & b & x=g(u)\\\hline
        v=\alpha + \beta\, u^k & v=\alpha + \beta\cdot u^k & \alpha &
                                                                      \beta
                                & u^k\\[5pt]
        v=\frac{\alpha\, u}{\beta+u} & \frac{1}{v} = \frac{1}{\alpha}
                                       + \frac{\beta}{\alpha}\, \frac{1}{u} &
                                                                    \frac{1}{\alpha}
                            & \frac{\beta}{\alpha} & \frac{1}{u}\\[5pt]
        v = \frac{u}{\alpha + \beta\, u} & \frac{u}{v} = \alpha +
                                           \beta\, u & \alpha & \beta
                                & u\\[5pt]
        v = \alpha \, \beta^u & \ln v = \ln \alpha + (\ln\beta) u &
                                                                     \ln
                                                                     \alpha
                            & \ln \beta & u\\[5pt]
        v = \alpha\, u^\beta & \ln v = \ln \alpha + \beta\, \ln u &
                                                                    \ln
                                                                    \alpha
                            & \beta & \ln u\\[5pt]\hline
      \end{array}
$$

## Fallstudie: Multivariate lineare Regression

Mit Hilfe der **Univariaten lineare Regression** (nur eine erklĂ¤rende Variable) haben wir einen funktionalen Zusammenhang zw. dem Umsatz $U$ und der durchschnittlichen Temperatur $T$ gefunden.
	
**KĂ¶nnen wir noch weitere EinflĂĽsse (Wochenende, Regen) berĂĽcksichtigen?**

Multivariate lineare Regression$^\ast$:

- Ansatz: $y=b_0 + b_1\, x_1 + b_2\, x_2 + \cdots + b_L\, x_L$

- Mit dem Regressanden $y$ und $L$ Regressoren
        $x_1, \ldots, x_L$ (multivariate Regression); 

- liegt nur ein
        Regressor $x$ vor, spricht man dagegen von einer
        **univariaten** Regression

- Stichprobe: 

$$
      ((x_{11}, \ldots, x_{L1}), y_1), \ldots, ((x_{1n}, \ldots, x_{Ln}), y_n)
$$

- Gleichungssystem:

\begin{align*}
        y_1 &= b_0 + b_1\, x_{11} + b_2\, x_{21} + \cdots + b_L\, x_{L1}
              + \varepsilon_1\\
        \vdots\\
        y_n &= b_0+  b_1\, x_{1n} + b_2\, x_{2n} + \cdots + b_L\, x_{Ln}
              + \varepsilon_n
      \end{align*}

- Darstellung in Matrixform: 

$$
      \bf{y} = \bf{X}\bf{b} + \bf{\varepsilon},
$$
mit der Designmatrix

$$
        \bf{X}=
        \begin{pmatrix}
          1 & x_{11} & x_{21} & \cdots & x_{L1}\\
          \vdots & \vdots & \vdots & & \vdots\\
          1 & x_{1n} & x_{2n} & \cdots & x_{Ln}
        \end{pmatrix}
$$


- MkQ-LĂ¶sung:
$$
        \bf{b} = (\bf{X}^T \bf{X})^{-1}\, \bf{X}^T\, \bf{y}
$$


::: {.example name="Umsatz vs. nicht nur Wetter"}

**Multivariate lineare Regression fĂĽr den Umsatz**. FortfĂĽhrung von \@ref(exm:umswetreg).

- Daten:

```{r umswetdatm, echo=F}
umswet<-transform(umswet, Niederschlag=c(0,0,0,0,0,1,0,0,1,0), WE=c(0,0,0,0,1,0,1,1,0,0))
umswett<-umswet; umswett[,3]<-gsub("\\.","\\,",round(umswet[,3],2)); umswett[,2]<-gsub("\\.","\\,",round(umswet[,2],2))
knitr::kable(
  umswett[,c(1,2,3,6,7)], booktabs = TRUE, align="r",
  caption = 'Stichprobe vom Umfang n=10 zu den Merkmalen U Umsatz in EUR, T Temperatur in C, Niederschlag- und Wochenende/Feiertage-Dummy.'
)
```


- Designmatrix $\bf X$ mit den Spalten - 1. Konstante (Vektor von Einsen), 2. Temperatur $t$, 3. Regen $r$, 4. Wochenende $w$:

$$
\bf{X} =
        \begin{pmatrix}
          1 & 13,57 & 0&0\\
          1 & 14,77 & 0&0\\
          \ldots & \ldots & \ldots\\
          1 & 19,3 & 0&1\\
          1 & 10,67 & 1&0\\
          1 & 17,35 & 0&0
        \end{pmatrix}
$$

```{r,echo=F}
X=as.matrix(cbind(1,umswet[c(3,6,7)]))
#library(xtable)
#xtable(round(solve(t(X)%*%X),2))
#t(X)%*%umswet[,2]
#solve(t(X)%*%X)%*%t(X)%*%umswet[,2]
```

- MkQ-LĂ¶sung:
\begin{align*}
	\bf{b}&=(\bf{X}^T \bf{X})^{-1}\, \bf{X}^T\, \bf{u}\\
	&=	\begin{pmatrix}
5.66 & -0.35 & -0.99 & 2.28 \\ 
-0.35 & 0.02 & 0.05 & -0.16 \\ 
-0.99 & 0.05 & 0.81 & -0.16 \\ 
2.28 & -0.16 & -0.16 & 1.66  
	\end{pmatrix} \cdot \begin{pmatrix}
 251,37 \\ 
 4451,6 \\ 
44.19 \\ 
 88,26 
	\end{pmatrix}\\
	&=\begin{pmatrix}
	13,05\\
	0,6923\\
	-0,1385\\
	0,7534
	\end{pmatrix}
	\end{align*}

- Umsatzfunktion:
$u\approx 13,05 + 0,6923\cdot t -0,1385\cdot r + 0,7534\cdot w, ~10\leq t\leq 25, r,w\in\{0,1\}.$	


:::

***

::: {.exercise name="Lineare Regression"}

```{r,echo=F}
R2=0.75*0.75 #0.5625
bh=-0.6231/(1.25)^2 # -0.3988
```

```{r, echo=FALSE,out.width="100%"}
htmltools::tags$iframe(title = "Quiz Lineare Regression", src ="./htmls/quiz_linreg.html",  width=760, height=350)
```

:::

***

<!--

## RĂĽckblick{-}

```{r, echo=FALSE,out.width="100%"}
htmltools::tags$iframe(title = "Wortwolke", src ="http://learning-dashboard.lehre.hwr-berlin.de:3838/Apps_RBook/#section-wortwolke",  width=760, height=600)
```
-->

