# Zufallsvariablen

Wie schön war es für diverse Ereignisse Wahrscheinlichkeiten zu berechnen `r emoji::emoji("smile")`! Als Betriebswirt\*innen und Volkswirt\*innen arbeiten wir aber meistens mit Zahlen. D.h. wir übertragen die Ergebnisse von einem Zufallsvorgang meist auf Zahlenwerte. Bspw. eine Kaufentscheidung (Zusammenspiel der unbekannten Kundenpräferenzen und komplexen Folgen von Kundeninteraktionen mit ihrer Umwelt) fassen wir in ein paar Zahlenwerte, wie die Anzahl von gekauften Produkten, der getätigten Bestellungen oder der durchschnittliche Rechnungsbetrag zusammen. Wir interessieren uns primär für das Ergebnis in Form von diesen Zahlen, während wir den komplexen Entscheidungsprozeß des Kunden können/wollen gar nicht modellieren.

Dennoch sind diese Zahlen, die wir betrachten, nicht fest sondern **variieren** von Kunde zu Kunde von Monat zu Monat usw. Wenn wir heute den zukünftigen Umsatz angeben müssten, würden wir kaum einen konkreten Wert nennen können. Wir wissen zwar in etwa welche Werte der Umsatz annehmen kann, aber diese sind mit **Unsicherheit** verbunden, hängen also vom komplexen teils durch den Zufall gesteuerten Geschehen (**Zufallsvorgängen**) ab. Wahrscheinlichkeitstheoretisch gesprochen, ist dieser zukünftiger Umsatz eine **Zufallsvariable**.

***

In diesem Kapitel werden wir lernen:
  
- Wie man die Zufallsvariablen definiert und welche Beispiele es gibt ($\leadsto$ **diskrete vs. stetige** Zufallsvariablen),
- wie man **Verteilung** von Zufallsvariablen herleitet und 
- wie man wichtige Kennzahlen dieser Verteilung, den **Erwartungswert** und die **Varianz**, aber auch die **Kovarianz** und die **Quantile** kalkuliert.


***

Eine Zufallsvariable $X$ ist eine Variable, deren Werte vom Ergebnis eines Zufallsvorgangs abgeleitet werden.  

Die Zahl $x\in \mathbb R$, die die Zufallsvariable $X$ im Züge des Zufallsvorgangs
      annimmt, heißt die **Realisierung** oder der Wert von $X$.

Beispiele:

- Augensumme beim Werfen zweier Würfel,
- Rendite eines Wertpapiers im nächsten Monat,
- Anzahl von App-Nutzer in einer Stichprobe,

Wir unterscheiden dabei zwei Arten: **diskrete** und **stetige** Zufallsvariablen, je nach dem, welche Werte sie annehmen können.

Die Verteilung einer Zufallsvariable $X$ gibt an, welche Werte in $\mathbb R$ mit welchen Wahrscheinlichkeiten angenommen werden. Diese Verteilung leitet man aus dem ursprunglichen Zufallsvorgang ab.
 
 
Da eine Zufallsvariable nur Zahlen als Werte hat, betrachten wir folgende **Ereignisse**:
\begin{equation*}
      \{X=x\},\quad \{X\not=x\}, \quad \{X\leq x\},\quad \{X>x\},
      \quad \{a\leq X\leq b\}. 
    \end{equation*}
Diesen Ereignissen werden durch die Verteilung der Zufallsvariable **Wahrscheinlichkeiten** zugeordnet.


## Diskrete Zufallsvariable

Eine Zufallsvariable $X$ heißt **diskret**, falls sie nur endlich oder abzählbar unendlich viele Werte
      $x_1,x_2,\ldots, x_n, \ldots$ annehmen kann. Wie, z.B. Augenzahlen beim Würfeln, Anzahl von Bestellungen von einem zufällig augewählten Kunden, Kundenaufkommen pro Stunde, Indikator von Kreditausfall oder Produktkauf.

 - Die **Wahrscheinlichkeitsverteilung** von $X$ ist gegeben
      durch die Wahrscheinlichkeiten
\begin{equation*}
        \mathbb P(X=x_i)=p_i, \quad i=1,2,\ldots.
      \end{equation*}

- Die Wertemenge von $X$ bezeichnen wir mit $\mathcal T=\{x_1,x_2,\ldots\}$.

- Für die Wahrscheinlichkeiten $p_1,p_2,\ldots$ gilt (nach den
    Axiomen):
\begin{gather*}
      \phantom{\quad i=1,2,\ldots} 0\leq p_i\leq 1,\quad i=1,2,\ldots,\\
      p_1+p_2+\cdots = \sum_{i\geq 1} p_i=1.
    \end{gather*}

- Die W'keit $\mathbb P(X\in A)$ für $A\subseteq \mathcal T$ ist gegeben
    als $\displaystyle \mathbb P(X\in A) = \sum_{i: x_i\in A} p_i$.
    
***

::: {.example #wurf123zv name="Gewinn beim 2-maligen Würfeln"}

Fortführung von \@ref(exm:wurf123fff).

In dem Experiment: Summe der Augenzahlen beim 2-maligen Würfeln eines fairen Spielwürfels mit den Augenzahlen 1,2 und 3 haben wir festgestellt:

- $\Omega = \{2;3;4;5;6\}$ $\omega\in\Omega,$ $\omega=$ die Summe der gewürfelten Ausgenzahlen,
- $\mathcal F=\mathcal P(\Omega)$,
- $\mathbb P$: 

$$
\begin{array}{c|ccccc}\omega_i&2&3&4&5&6\\\hline
\mathbb P(\{\omega_i\})&\frac 19&\frac 29&\frac 39&\frac 29&\frac 19
\end{array}
$$

Wir definieren nun daraufbasierend eine Zufallsvariable $X=$ Der zufällige Gewinn (in Euro):

$$
X=\begin{cases} 
2\cdot \omega, &\text{ falls } \omega \text{ ungerade},\\
 - 1, &\text{ falls } \omega \text{ gerade},\\
\end{cases}
$$
**Welche Werte hat $X$ und wie ist $X$ verteilt?**

Nun, für jedes Ergebnis $\omega$ können wir den Wert von $X$ bestimmen, konkret:

$$
\begin{array}{c|ccccc}\omega_i&2&3&4&5&6\\\hline
x_i&-1&6&-1&10&-1\\
\mathbb P(\{\omega_i\})&\frac 19&\frac 29&\frac 39&\frac 29&\frac 19
\end{array}
$$

Die Wahrscheilichkeiten von den $X$-Werten entsprechen den Wahrscheinlichkeiten von den jeweiligen Ergebnissen. Nur, doppeln sich manche Werte in der obigen Aufstellung.

Deswegen, um eine Verteilung von $X$ zu erstellen, schreiben wir jeden Wert nur einmal auf und summieren die Wahrscheinlichkeiten der Ergebnisse, die uns diesen Wert liefern, um die Wahrscheinlichkeit von diesem $X$-Wert zu bestimmen:

$$
\begin{array}{c|ccc}
x_i&-1&6&10\\\hline
\mathbb P(x_i)=p_i&\frac 59&\frac 29&\frac 29
\end{array}
$$

Das ist die Verteilung von $X$.

Wahrscheinlichkeit, dass $X$ positiv ist, berechnet sich als:
\begin{equation*}
      \mathbb P(X>0)=\mathbb P(X\in \{6;10\}) = \mathbb P(X=6) + \mathbb P(X=10) = \frac{4}{9}. 
\end{equation*}

:::

***


### Wahrscheinlichkeits- und Verteilungsfunktionen

#### Wahrscheinlichkeitsfunktion {-}

Wenn man die Verteilung von $X$ so angibt, wie im Beispiel \@ref(exm:wurf123zv), dann hat man nur für Zahlen, die in der Wertemenge $\mathcal T$ sind, Wahrscheinlichkeiten. Es gibt eventuell noch weitere reelle Zahlen $x\not\in \mathcal T$, die nicht vorkommen, bzw. nur mit W'keit Null auftreten, also $\mathbb P(X=x)=0$ für $x\not\in \mathcal T$. Die Wahrscheinlichkeitsfunktion ordnet **jedem** $x\in \mathbb R$ einen Wert zu.

Die **Wahrscheinlichkeitsfunktion** $f(x)$ einer diskreten Zufallsvariable $X$ für $x\in \mathbb R$ ist definiert durch

\begin{equation*}
      f(x) =
      \begin{cases}
        \mathbb P(X=x_i)=p_i, &\quad x=x_i\in \{x_1,x_2,\ldots, \},\\
        0,&\quad\text{sonst}.
      \end{cases}
    \end{equation*}


Eigenschaften der W'funktion:

- $f(x)\geq 0$, $x\in \mathbb R$,
- $\sum_{i\geq 1} f(x_i)=1$ 


#### Verteilungsfunktion {-}

Die **(kumulative) Verteilungsfunktion** einer diskreten Zufallsvariable ist gegeben als
\begin{equation*}
      F(x) = \mathbb P(X\leq x) = \sum_{i: x_i\leq x} f(x_i). 
    \end{equation*}

Eigenschaften der Verteilungsfunktion einer diskreten Zufallsvariable:

- $F$ ist rechtsseitig stetige Treppenfunktion

- $x\mapsto F(x)$ ist monoton wachsend

- $0\leq F(x)\leq 1$, für alle $x\in \mathbb R$

- $\lim_{x\rightarrow-\infty} F(x)=0$ und
      $\lim_{x\rightarrow\infty} F(x)=1$.


::: {.example #wurf123zvf name="Gewinn beim 2-maligen Würfeln"}

Fortführung von \@ref(exm:wurf123zv).

- Wahrscheinlichkeitsfunktion:
\begin{align}
f(x)&=\begin{cases}\frac 59, \text{falls }x=-1,\\
\frac 29, \text{falls }x\in\{6;10\},\\
~0, \text{sonst.}
\end{cases}
\end{align}

```{r,fig.cap='Wahrscheinlichkeitsfunktion von X', out.width='80%', fig.asp=.75, fig.align='center',echo=FALSE}
  plot(c(-1,6,10),round(c(5/9,2/9,2/9),2),type="h",ylab="f(x)",xlab="x",axes=F,ylim=c(0,0.5),col=2,lwd=3)
  axis(2,at=seq(0,0.5,0.1))
  axis(1,at=seq(-1,10,1))
  abline(h=0,lty=2)
```
 
 
- Verteilungsfunktion:
\begin{align}
F(x)=\begin{cases}
~0, \text{falls } x< -1,\\
\frac 59, \text{falls }-1\leq x<6,\\
\frac 79, \text{falls }~~6\leq x< 10,\\
~1, \text{falls }~~x\geq 10.
\end{cases}
\end{align}

Berechnungsbeispiel: wenn $6\leq x< 10$ dann 

$$
F(x)=\mathbb P(X\leq x) = \mathbb P(X=-1) + \mathbb P(X=6) =\frac 59+\frac 29 = \frac 79.
$$

```{r, fig.cap='Verteilungsfunktion von X', out.width='80%', fig.asp=.75, fig.align='center',echo=FALSE}
  plot(c(-1,6,10),round(c(5/9,7/9,1),2),type="s",ylab="F(x)",xlab="x",axes=F,ylim=c(0,1),col=NA,lwd=3)
  arrows(-1,5/9,5.9,5/9,code=0,lwd=3,col=2)
  arrows(6,7/9,9.9,7/9,code=0,lwd=3,col=2)
  arrows(10,1,11.9,1,code=0,lwd=3,col=2)
  points(c(6,10),round(c(5/9,7/9),2),col=2)
  points(c(-1,6,10),round(c(5/9,7/9,1),2),pch=16,col=2)
  axis(2,at=seq(0,1,0.1))
  axis(1,at=seq(-1,12,1))
  abline(h=0,lty=2)
```

:::


***

::: {.exercise name="Zufälliger Gewinn im Würfelspiel"}

```{r, echo=FALSE,out.width="100%"}
htmltools::tags$iframe(title = "Aufgabe_diskrete_ZV", src ="./htmls/aufgabe_dzv.html",  width=760, height=700)
```

:::

***


::: {.example #ziehdzc name="Kosten für Bestellungen"}

Fortführung von \@ref(exm:ziehungbest).

In dem Beispiel mit Bestellungen über App oder Web hatten wir folgende gemeinsamen Wahrscheinlichkeiten:

```{r,echo=F}
pap<-c(0.02,0.06,0.12,0.2,0.12,0.08)
pges<-c(0.1,0.15,0.25,0.25,0.15,0.1)
pwe<-pges-pap

papp<-gsub("\\.","\\,",pap)
pweb<-gsub("\\.","\\,",pwe)
```


$$
\begin{array}{c|cccccc}
\mathbb P((a_i,b_i))&b_1=1&b_2=2&b_3=3&b_4=4&b_5=5&b_6=6\\\hline
a_1=App&`r papp[1]`&`r papp[2]`&`r papp[3]`&`r papp[4]`&`r papp[5]`&`r papp[6]`\\
a_2=Web&`r pweb[1]`&`r pweb[2]`&`r pweb[3]`&`r pweb[4]`&`r pweb[5]`&`r pweb[6]`\\
\end{array}
$$

Wir haben ausserdem festgestellt, dass die App-Nutzer im Mittel mehr Bestellungen abgeben.

Nur, wickeln Sie Ihre Bestellvorgänge über einen Service-Partner ab. Bei Bestellungen in App müssen Sie eine höhere Gebühr an den Service-Partner zahlen. Ferner, ist die Gebühr von der Anzahl der Bestellungen abhängig.

Wir definieren die Kosten, die aus allen Bestellvorgängen auf einem Nutzerkonto resultieren als Zufallsvariable $K$. $K$ berechnet sich als:

```{r,echo=F}
par0=1.0
par1=1.5; par11<-gsub("\\.","\\,", par1)
par2=1.0; par22<-gsub("\\.","\\,", par2)
par3=4

kostfun<-function(x,nutz="App"){
  if(nutz=="App"){
    out=min(par1*x,par1*par3)
  }else{
    out=min(par2*x,par2*par3) + par0
  }
  return(out)
}
kost1<-sapply((1:6),kostfun)
kost2<-sapply((1:6),kostfun,nutz="Web")

kost11<-gsub("\\.","\\,", kost1)
kost22<-gsub("\\.","\\,", kost2)

kwerte<-unique(sort(c(kost1,kost2)))
kwertee<-gsub("\\.","\\,", kwerte)

wkt<-function(wert,werte,wkten){
  ind<-werte==wert
  out=sum(wkten[ind])
  return(out)
}

wkten<-sapply(kwerte,wkt,werte=c(kost1,kost2),wkten=c(pap,pwe))

wktenn<-gsub("\\.","\\,", wkten)
```


$$
K = \begin{cases}
`r par11`\cdot \text{Anz. Bestellungen}, &\text{ wenn über App und Anz. Bestellungen }\leq `r par3`,\\
`r par22`\cdot \text{Anz. Bestellungen} + `r par0`, &\text{ wenn über Web und Anz. Bestellungen }\leq `r par3`,\\
`r gsub("\\.","\\,",par1*par3)`, &\text{ wenn über App und Anz. Bestellungen }>`r par3`,\\
`r gsub("\\.","\\,",par2*par3 + par0)`, &\text{ wenn über Web und Anz. Bestellungen }>`r par3`.
\end{cases}
$$
**Wie sind die Kosten verteilt?**

- Werte von $K$:


$$
\begin{array}{c|cccccc}
(App,b_i)&(App,1)&(App,2)&(App,3)&(App,4)&(App,5)&(App,6)\\\hline
k_{1,i}&`r kost11[1]`&`r kost11[2]`&`r kost11[3]`&`r kost11[4]`&`r kost11[5]`&`r kost11[6]`\\
\mathbb P(App,b_i)&`r papp[1]`&`r papp[2]`&`r papp[3]`&`r papp[4]`&`r papp[5]`&`r papp[6]`\\
\end{array}
$$

$$
\begin{array}{c|cccccc}
(Web,b_i)&(Web,1)&(Web,2)&(Web,3)&(Web,4)&(Web,5)&(Web,6)\\\hline
k_{2,i}&`r kost22[1]`&`r kost22[2]`&`r kost22[3]`&`r kost22[4]`&`r kost22[5]`&`r kost22[6]`\\
\mathbb P(Web,b_i)&`r pweb[1]`&`r pweb[2]`&`r pweb[3]`&`r pweb[4]`&`r pweb[5]`&`r pweb[6]`\\
\end{array}
$$
 - Verteilung von $K$:
 
$$
\begin{array}{c|ccccccc}
k_i&`r kwertee[1]`&`r kwertee[2]`&`r kwertee[3]`&`r kwertee[4]`&`r kwertee[5]`&`r kwertee[6]`&`r kwertee[7]`\\\hline
p_i&`r wktenn[1]`&`r wktenn[2]`&`r wktenn[3]`&`r wktenn[4]`&`r wktenn[5]`&`r wktenn[6]`&`r wktenn[7]`
\end{array}
$$
:::

***


## Stetige Zufallsvariable

Wir haben gesehen, wie man diskrete Zufallvariablen modelliert. Es gibt aber durchaus Fälle, wo der Rahmen der diskreten Zufallsvariablen nicht ausreicht. Z.B. wenn wir Größen, Längen, Volumen betrachten, aber auch wenn wir Umsätze, Zeiten im Online-Shop, Wartezeiten oder Wertpapierrenditen unter die Lupe nehmen. Diese Größen nehmen ganz viele verschiedene Werte an, was uns die Modellierung erschwert, da man für alle Werte Wahrscheinlichkeiten berücksichtigen muss `r emoji::emoji("thinking_face")`. Ausserdem, auf Grund von Messpräzision können wir meist nicht zwischen Online-Shopping-Zeit von $12$ Minuten und von $12,0001$ Minuten unterscheiden. Warum dann nicht gleich einen Bereich $(12; 12,1)$ Minuten betrachten? Es macht also Sinn, für manche Größen, statt den festen Werten ganze **Bereiche** anzuschauen ($\leadsto$ **stetige Zufallsvariablen**) und die "Fülle" oder, anders gesagt, die **Dichte** dieser Bereiche als Grundlage für die Wahrscheinlichkeitsberechnung zu nehmen, wobei die Wahrscheinlichkeiten als Flächen unter dieser Dichte auf dem entsprechenden Abschnitt dargestellt werden. Das impliziert, dass die Wahrscheinlichkeit einen ganz bestimmten Wert zu treffen (die Punktwahrscheinlichkeit), dabei gleich Null wird.

Eine Zufallsvariable $X$ heißt **stetig**, wenn es eine Funktion (**Dichtefunktion**) $x\mapsto f(x)\geq 0$ gibt,
    sodass für jedes Intervall $[a,b]$ gilt:
\begin{equation*}
      \mathbb P(a\leq X\leq b)=\int_a^b f(x) dx.
\end{equation*}

- Die Wertemenge $\mathcal T\subseteq\mathbb R$ einer stetigen Zufallsvariable ist überabzählbar. Sie entspricht entweder ganz $\mathbb R$ oder den Teilmengen von $\mathbb R$ (Intervalen).

### Dichtefunktion

- Eigenschaften der Dichte:

    - $f(x)\geq 0$ für alle $x\in \mathbb R$
    - $\int_{\mathbb R} f(x)\, dx=1$

- Die Punktwahrscheinlichkeit, $\mathbb P(X=x)=0$ für alle $x\in \mathbb R$ wenn $X$ eine stetige Zufallsvariable darstellt.

- Graphische Darstellung: 

```{r,echo=F,fig.cap='Beispiel: Dichtefunktion', out.width='80%', fig.asp=.75, fig.align='center'}
library(scales)
  x<-seq(-5,5,by=0.1)
  fx<-dnorm(x)
  plot(x,fx,type="l",col=4,lwd=2, xlim=c(-5,5),axes=F)
  axis(2)
  axis(1, at=seq(-5,5))
  abline(h=0,lty=2,col="gray44")
  arrows(1,0,2,0,col=2,code=0,lwd=3)
  par(xpd=T)
  text(1.5,-0.05,"B=[1;2]",col=2)
  arrows(1,0,1,dnorm(1),col=2,code=0)
  arrows(2,0,2,dnorm(2),col=2,code=0)
  polygon(c(seq(1,2,0.1),2,1),c(dnorm(seq(1,2,0.1)),0,0),col=alpha(2,0.5),border =NA)

```


- Wahrscheinlichkeiten werden durch Flächen unter der Dichte
    $f(x)$ festgelegt. Berechnung der Wahrscheinlichkeit, dass $X$ Werte in $B$
    annimmt: 
\begin{equation*}
      \mathbb P(X\in B) = \int_B f(x)\, dx = \int_a^b f(x)dx
\end{equation*}


### Verteilungsfunktion

- Die **(kumulative) Verteilungsfunktion** einer stetigen
    Zufallsvariable ist gegeben als
\begin{equation*}
      F(x) = \mathbb P(X\leq x) = \int_{-\infty}^x f(t)\, dt. 
\end{equation*} 

- Eigenschaften der Verteilungsfunktion für stetige Zufallsvariablen:

    - $F$ eine stetige Funktion
    - $x\mapsto F(x)$ ist monoton wachsend
    - $0\leq F(x)\leq 1$, für alle $x\in \mathbb R$
    - $\lim_{x\rightarrow-\infty} F(x)=0$ und
    - $\lim_{x\rightarrow\infty} F(x)=1$. 

- Graphische Darstellung:

```{r,echo=F,fig.cap='Beispiel: Verteilungsfunktion einer stetigen Zufallsvariable', out.width='80%', fig.asp=.75, fig.align='center'}

  x<-seq(-5,5,by=0.1)
  Fx<-pnorm(x)
  plot(x,Fx,type="l",col=4,lwd=2, xlim=c(-5,5),axes=F)
  axis(2)
  axis(1, at=seq(-5,5))
  abline(h=0,lty=2,col="gray44")
  abline(h=1,lty=2,col="gray44")
  # arrows(1,0,2,0,col=2,code=0,lwd=3)
  par(xpd=T)
  # text(1.5,-0.05,"B=[1;2]",col=2)
  arrows(1,0,1,pnorm(1),col=3,code=0,lty=2)
  arrows(2,0,2,pnorm(2),col=2,code=0,lty=2)
  arrows(2,pnorm(2),-1,pnorm(2),col=3,code=0,lty=1)
  arrows(1,pnorm(1),-1,pnorm(1),col=2,code=0,lty=1)
  text(0,1.1,"F(b)",col=3)
  text(0,0.7,"F(a)",col=2)
  arrows(-1,pnorm(2),-1,pnorm(1),code=0,lwd=3,col=6)
  text(-2,0.9,"P(a<X<b)",col=6)
  #polygon(c(seq(1,2,0.1),2,1),c(dnorm(seq(1,2,0.1)),0,0),col=alpha(2,0.5),border =NA)
  
```
 

- Ist die Verteilungsfunktion $F$ gegeben, so erhält man die
    Dichte $f$ durch das Ableiten:
\begin{equation*}
      f(x) = F^\prime(x),\quad\text{ für $F$ in $x$ differenzierbar} 
\end{equation*}

- Berechnung der Wahrscheinlichkeit, dass $X$ Werte in $B$
    annimmt: 
\begin{equation*}
      \mathbb P(X\in B) = \mathbb P(a\leq X \leq b) = F(b) - F(a).
\end{equation*}

***

::: {.example #stZV name="Zeit im Online-Shop als stetige Zufallsvariable"}

Siehe die empirischen Daten dazu in \@ref(exm:zeit) und ff. 

Wir modellieren die Zufallsvariable $X=$ Zeit im Online-Shop in Minuten als eine stetige Zufallsvariable mit der Dichte:


```{r,echo=F}
options(scipen=999)
a=0; b=100; c=20 

aa<-gsub("\\.","\\,",round(a,4)); bb<-gsub("\\.","\\,",round(b,4)); cc<-gsub("\\.","\\,",round(c,4))

pars<-c(2/((b-a)*(c-a)), -2*a/((b-a)*(c-a)), 2*b/((b-a)*(b-c)),-2/((b-a)*(b-c)))

parss<-round(pars,5)
parss[c(1,4)][parss[c(1,4)]=="0"]<-""
parss<-sapply(parss,gsub,pattern="\\.", replacement="\\,")
parss[parss=="0"]<-""

```

$$
f(x) = \begin{cases}`r parss[1]`\cdot x `r parss[2]`, &\text{ für } `r aa`\leq x\leq `r cc`,\\
                      `r parss[3]` `r parss[4]`\cdot x, &\text{ für } `r cc`< x\leq `r bb`.\end{cases}
$$

D.h.

```{r,echo=F,fig.cap='Dichtefunktion von X=Zeit im Online-Shop', out.width='80%', fig.asp=.75, fig.align='center'}
library(scales)
x<-seq(a,b,0.1)

fx<-function(x,a=0,b=2,c=0.7){
    if(x>c&x<=b){
      px<-(2*(b-x))/((b-a)*(b-c))
    } else if (x>=a&x<=c){
      px<-(2*(x-a))/((b-a)*(c-a))
    } else {
      px<-0
    }
    return(px)
}

xwert<-60

top<-2/(b-a); topp<-gsub("\\.","\\,",round(top,4))
px<-sapply(x,fx,a=a,b=b,c=c)
  
plot(x,px,lwd=2,col=4,type="l",axes=F,ylab="f(x)",ylim=c(0,0.02))
axis(1)
axis(2,at=c(0,0.01,top,0.02),labels=c(0,"0,01",topp,"0,02"),cex.axis=0.8)
abline(v=c,lty=2,col="gray44")
abline(h=0,lty=2,col="gray44")
#polygon(c(x[x<=c],c,c),c(px[x<=c],2/(b-a),0),col=alpha(2,0.3),border =NA)
#polygon(c(x[x<=xwert],xwert,xwert),c(px[x<=xwert],fx(xwert),0),col=alpha(3,0.9),density=3,border =NA)
#arrows(xwert,fx(xwert,a=a,b=b,c=c),xwert,0,code=0,lwd=1,lty=1,col=alpha(3,0.9))
#text(c/2+1,0.005,paste0("P(X<",cc,")"),col=2)
#arrows(0,0,c,0,col=2,code=0,lwd=3)
#arrows(0,top,c,top,col=1,code=0,lwd=1,lty=2)
#text(xwert/2+1,0.005,paste0("P(X<",xwert,")"),col=alpha(3,0.9))

```


- Man berechnet die Wahrscheinlichkeit für Ereignisse: 

  - $\{X<`r cc`\}=\text{"Zeit im Shop weniger als `r cc` Minuten"}$: 
  \begin{align}
  \mathbb P(X<`r cc`)&= \displaystyle \int_0^{`r cc`} (`r parss[1]`\cdot x `r parss[2]`)dx = \text{Fläche des roten Dreiecks}\\
  &= \frac{1}{2}\cdot `r cc`\cdot `r topp` = `r gsub("\\.","\\,",round(0.5*c*top,4))`.
  \end{align}
	- $\{X<`r xwert`\}=\text{"Zeit im Shop weniger als `r xwert` Minuten"}$:
	\begin{align}
	\mathbb P(X<`r xwert`)&= 1-\mathbb P(X\geq `r xwert`)=1-\displaystyle \int^{`r bb`}_{`r xwert`} (`r parss[3]` `r parss[4]`\cdot x)dx \\
	&= 1- \text{Fläche des leeren Dreiecks} = 1-\frac{1}{2}\cdot `r b-xwert`\cdot `r gsub("\\.","\\,",fx(xwert,a=a,b=b,c=c))` = `r gsub("\\.","\\,",round(1-0.5*(b-xwert)*fx(xwert,a=a,b=b,c=c),4))`.
	\end{align}
	
```{r,echo=F,fig.cap='Dichtefunktion von X=Zeit im Online-Shop mit Wahrscheinlichkeiten als Flächen', out.width='80%', fig.asp=.75, fig.align='center'}
plot(x,px,lwd=2,col=4,type="l",axes=F,ylab="f(x)",ylim=c(0,0.02))
axis(1)
axis(2,at=c(0,0.01,top,0.02),labels=c(0,"0,01",topp,"0,02"),cex.axis=0.8)
abline(v=c,lty=2,col="gray44")
abline(h=0,lty=2,col="gray44")
polygon(c(x[x<=c],c,c),c(px[x<=c],2/(b-a),0),col=alpha(2,0.3),border =NA)
polygon(c(x[x<=xwert],xwert,xwert),c(px[x<=xwert],fx(xwert),0),col=alpha(3,0.9),density=3,border =NA)
arrows(xwert,fx(xwert,a=a,b=b,c=c),xwert,0,code=0,lwd=1,lty=1,col=alpha(3,0.9))
text(c/2+1,0.005,paste0("P(X<",cc,")"),col=2)
arrows(0,0,c,0,col=2,code=0,lwd=3)
arrows(0,top,c,top,col=1,code=0,lwd=1,lty=2)
text(xwert/2+1,0.005,paste0("P(X<",xwert,")"),col=alpha(3,0.9))
```

	
- Bestimmen der Verteilungsfunktion aus der Dichte:

1. Fall: $x\in [{`r aa`},{`r cc`}]$:

\begin{align}
F(x) &= \int_{{`r aa`}}^x f(t)~ dt = \int_{`r a`}^x (`r parss[1]`\cdot t `r parss[2]`)~ dt=\Big[`r parss[1]`\cdot \frac{t^2}2 `r parss[2]`\Big]_{`r a`}^x \\
& = `r parss[1]`\cdot \frac{x^2}2 `r parss[2]` - (`r parss[1]`\cdot \frac{`r a`^2}2 `r parss[2]`)\\
&=`r gsub("\\.","\\,",pars[1]/2)`x^2.
\end{align}

```{r,echo=F}
parsF<-c(round(0.5*c*top - (pars[3]*c + pars[4]*c^2/2),4),pars[3],pars[4]/2)

# parsF<-c(1/(b*c),#vor x^2, a=0, a<=x<=c
#           1-b^2/(b*(b-c)), #konst, c<x<=b
#           2*b/(b*(b-c)),#vor x c<x<=b
#          -1/(b*(b-c)) #vor x^2
# )
# 0.000500 -0.250000  0.025000 -0.000125

parssF<-gsub("\\.","\\,",parsF)
```


2. Fall: $x\in ({`r cc`},{`r bb`}]$:
\begin{align}
\displaystyle F(x) &= \int_{`r aa`}^x f(t)~ dt\\
&= \int_{`r aa`}^{`r cc`} (`r parss[1]`\cdot t `r parss[2]`)~ dt + \int_{`r cc`}^x (`r parss[3]` `r parss[4]`\cdot t)~ dt\\
&=`r gsub("\\.","\\,",round(0.5*c*top,4))` + \big[`r parss[3]`\cdot t `r parss[4]`\cdot \frac{t^2}2 \big]_{`r cc`}^x\\
&=`r gsub("\\.","\\,",round(0.5*c*top,4))` + `r parss[3]`\cdot x `r parss[4]`\cdot \frac{x^2}2 - (`r parss[3]`\cdot `r cc` `r parss[4]`\cdot \frac{`r cc`^2}2) \\
&= `r parssF[1]` + `r parssF[2]`x `r parssF[3]`x^2.
\end{align}

Also:
$$
F(x) =
	\begin{cases}
	0,&x<`r aa`,\\
	`r gsub("\\.","\\,",pars[1]/2)`x^2,&`r aa`\leq x\leq `r cc`,\\
	`r parssF[1]` + `r parssF[2]`x `r parssF[3]`x^2,&`r cc`<x\leq `r bb`,\\
	1,&x>`r bb`.
	\end{cases}
$$
	
```{r,echo=F,fig.cap='Verteilungsfunktion von X=Zeit im Online-Shop', out.width='80%', fig.asp=.75, fig.align='center'}
  Fx<-function(x){
    if(x>=a&x<=c){
      px<-pars[1]/2*x^2
    } else if (x<a){
      px<-0
    } else if(x>b){
      px<-1
    } else {
      px<-parsF[1] + parsF[2]*x + parsF[3]*x^2
    }
    return(px)
  }
  px<-sapply(x,Fx)
  
  plot(x,px,lwd=2,col=4,type="l",axes=F,ylab="F(x)")
  axis(1)
  axis(2)
  #c
  arrows(c,0,c,Fx(c),col=2,code=0,lty=2)
  arrows(c,Fx(c),-2,Fx(c),col=2,code=0,lty=2)
  
  
```


- Man berechnet nun mit Hilfe der Verteilungsfunktion die Wahrscheinlichkeiten für Ereignisse: 

  - $\{X<`r cc`\}=\text{"Zeit im Shop weniger als `r cc` Minuten"}$: \begin{align}\mathbb P(X<`r cc`)&= \mathbb P(X\leq`r cc`)=F(`r cc`) = `r gsub("\\.","\\,",pars[1]/2)`\cdot `r cc`^2= `r gsub("\\.","\\,",round(Fx(c),4))`.\end{align}
	- $\{X<`r xwert`\}=\text{"Zeit im Shop weniger als `r xwert` Minuten"}$:\begin{align}\mathbb P(X<`r xwert`)&=\mathbb P(X\leq`r xwert`)=F(`r xwert`) =`r parssF[1]` + `r parssF[2]`\cdot `r xwert` `r parssF[3]`\cdot `r xwert`^2= `r gsub("\\.","\\,",round(Fx(xwert),4))`.\end{align}
	- $\{X >`r xwert/2`\}=\text{"Zeit im Shop mehr als `r xwert/2` Minuten"}$:\begin{align}
	\mathbb P(X>`r xwert/2`)&=1-\mathbb P(X\leq`r xwert/2`)= 1-F(`r xwert/2`) = 1-(`r parssF[1]` + `r parssF[2]`\cdot `r xwert/2` `r parssF[3]`\cdot `r xwert/2`^2)\\
	&= `r gsub("\\.","\\,",round(1-Fx(xwert/2),4))`.\end{align}
	
```{r,echo=F,fig.cap='Verteilungsfunktion von X=Zeit im Online-Shop mit Wahrscheinlichkeiten', out.width='80%', fig.asp=.75, fig.align='center'}
  plot(x,px,lwd=2,col=4,type="l",axes=F,ylab="F(x)")
  axis(1)
  axis(2)
  #X<20
  arrows(c,0,c,Fx(c),col=2,code=0,lty=2)
  arrows(c,Fx(c),-2,Fx(c),col=2,code=0,lty=2)
  text(c/2,Fx(c)+0.05,paste0("P(X<",cc,")=F(",c,")"),col=2)
  
  #X<60
  arrows(xwert,0,xwert,Fx(xwert),col=3,code=0,lty=2)
  arrows(xwert,Fx(xwert),-2,Fx(xwert),col=3,code=0,lty=2)
  text(xwert/2,Fx(xwert)+0.05,paste0("P(X<",xwert,")=F(",xwert,")"),col=3)
  
  #X>30
  arrows(xwert/2,0,xwert/2,Fx(xwert/2),col=6,code=0,lty=2)
  arrows(xwert/2,Fx(xwert/2),-2,Fx(xwert/2),col=6,code=0,lty=2)
  text(xwert/4,Fx(xwert/2)+0.05,paste0("F(",xwert/2,")"),col=6)
  
  par(xpd=T)
  arrows(b,0,b,Fx(b),col=6,code=0,lty=2)
  arrows(b,Fx(b),-2,Fx(b),col=6,code=0,lty=2)
  text(xwert/4,Fx(b)+0.05,paste0("F(",b,")=1"),col=6)
  par(xpd=F)
  
  arrows(0,Fx(b),0,Fx(xwert/2),code=0,lwd=3,col=6)
  text(6.5,0.7,paste0("P(X>",xwert/2,")"),col=6)
```

:::

***


::: {.exercise name="stetige Zufallsvariablen"}

```{r, echo=FALSE,out.width="100%"}
htmltools::tags$iframe(title = "Quiz_stetige_Zufallsvariablen", src ="./htmls/quiz_szv.html",  width=760, height=500)
```

:::

***

## Kennzahlen von Zufallsvariablen

Wie in der deskriptiven Statistik, ist es oft sinnvoll neben der Verteilung noch einige aussagekräftige Kennzahlen zu definieren, die diese Verteilung im Wesentlichen beschreiben. Für beide Arten von Zufallsvariablen definieren wir (analog Teil I) den mittleren Wert $\leadsto$ **Erwartungswert**, ein Maß für die Streuung $\leadsto$ **Varianz** und **Standardabweichung**, sowie **Korrelation** und **Quantile**.

### Erwartungswert und Varianz

Erwartungswert und Varianz sind die wichtigsten Kennzahlen, da viele Verteilungsfamilien (mehr dazu später) werden durch diese beiden Kennzahlen eindeutig festgelegt. Die beiden Kennzahlen geben uns Informationen zu mittlerer Lage und zu Variabilität der Werte von Zufallsvariablen.

Die Berechnung unterscheidet sich etwas, je nach dem, ob es um eine **diskrete** oder um eine **stetige** Zufallsvariable geht. 

#### Erwartungswert{-}

Der **Erwartungswert** $\mathbb E(X)$ einer **diskreten** Zufallsvariable $X$ mit Wertemenge $\mathcal T=\{x_1,x_2,\ldots\}$ und Wahrscheinlichkeitsfunktion $f(x)$ ist:
\begin{equation*}
        \mathbb E(X) = x_1 f(x_1) + x_2 f(x_2) + \cdots = \sum_{i\geq 1} x_i
        f(x_i). 
\end{equation*}

Der **Erwartungswert** $\mathbb E(X)$ einer **stetigen** Zufallsvariable $X$ mit der Dichte $f(x)$ ist
\begin{equation*}
        \mathbb E(X) = \int_{-\infty}^\infty x\, f(x)\,  dx.
\end{equation*}
      
#### Eigenschaften des Erwartungswertes{-}

- $\mathbb E(a X + b) = a \mathbb E (X) + b$ (lineare Transformation)
- $\mathbb E(X+Y) = \mathbb E(X) + \mathbb E(Y)$ (Erwartungswert einer Summe = Summe von Erwartungswerten)
- $\mathbb E(X\cdot Y) = \mathbb E(X)\cdot \mathbb E(Y)$, falls $X$ und $Y$ stochastisch unabhängig sind.

#### Varianz und Standardabweichung{-}

Die **Varianz** einer Zufallsvariable $X$ ist

\begin{equation*}
    \sigma^2 = \text{Var}(X) = \mathbb E((X-\mathbb E(X))^2)= 
    \begin{cases}
      = \sum_{i\geq 1} (x_i-\mathbb E(X))^2 f(x_i), &\text{ (diskret)},\\
      = \int_{-\infty}^\infty (x-\mathbb E(X))^2\, f(x)\, dx,&\text{ (stetig)}.
    \end{cases}
\end{equation*}

Die **Standardabweichung** ist $\sigma = \sqrt{\text{Var}(X)}.$

- Für die Berechnung der Varianz am besten geeignet: 
\begin{equation*}
    \text{Var}(X)=\mathbb E(X^2) - (\mathbb E(X))^2. 
\end{equation*}

    - Für diskrete Zufallsvariablen bedeutet dies: 
    \begin{align}
    \text{Var}(X)&=\sum_{i\geq1} x_i^2f(x_i)- (\mathbb E(X))^2. 
    \end{align}

    - Für stetige Zufallsvariablen bedeutet dies: 
    \begin{align}
    \text{Var}(X)&=\int_{-\infty}^{\infty} x^2f(x)dx- (\mathbb E(X))^2. 
    \end{align}

#### Eigenschaften der Varianz{-}

- $\text{Var}(aX+b)= a^2\text{Var}(X)$ (lineare Transformation)
- $\text{Var}(X+Y) =  \text{Var}(X) +  \text{Var}(Y)$, falls $X$ und $Y$ stochastisch unabhängig sind.

Daraus ergeben sich die Rechenregeln bei linearen Transformationen ($Y=a X + b$):
\begin{align}
      \mathbb E(Y) &= \mathbb E (a X + b)=a \mathbb E(X) + b,\\
      \text{Var}(Y)&=\text{Var}(a X + b) = a^2\text{Var}(X).
\end{align}

***

:::{.example #wurf123kenz name="Gewinn beim 2-maligen Würfeln"}

Fortführung von \@ref(exm:wurf123zv).

```{r, echo=FALSE,out.width="100%"}
htmltools::tags$iframe(title = "Beispiel_Kennzahlen", src =paste0(link,"Apps_RBook/#section-kennzahlen-von-zufallsvariablen"),  width=760, height=700)
```


:::

***

::: {.example #ziehdzkennz name="Kosten für Bestellungen"}


Fortführung von \@ref(exm:ziehdzc).

In dem Beispiel mit Bestellungen haben wir folgende Verteilung von Kosten $K$ hergeleitet:
 
$$
\begin{array}{c|ccccccc}
k_i&`r kwertee[1]`&`r kwertee[2]`&`r kwertee[3]`&`r kwertee[4]`&`r kwertee[5]`&`r kwertee[6]`&`r kwertee[7]`\\\hline
p_i&`r wktenn[1]`&`r wktenn[2]`&`r wktenn[3]`&`r wktenn[4]`&`r wktenn[5]`&`r wktenn[6]`&`r wktenn[7]`
\end{array}
$$
D.h.

- $\mathbb E(K) = \sum_{i=1}^7 k_i\cdot p_i = `r kwertee[1]`\cdot `r wktenn[1]` + \ldots + `r kwertee[7]`\cdot `r wktenn[7]` = `r gsub("\\.","\\,",round(sum(kwerte*wkten),4))`.$

- $\text{Var}(K) = \sum_{i=1}^7 k^2_i\cdot p_i  - \mathbb E(K)^2= `r kwertee[1]`^2\cdot `r wktenn[1]` + \ldots + `r kwertee[7]`^2\cdot `r wktenn[7]` -`r gsub("\\.","\\,",round(sum(kwerte*wkten),4))`^2 = `r gsub("\\.","\\,",round(sum(kwerte^2*wkten) -sum(kwerte*wkten)^2 ,4))`.$

:::

***

::: {.example #stZVkenz name="Zeit im Online-Shop als stetige Zufallsvariable"}

Siehe empirische Daten dazu \@ref(exm:stZV). 

Die Zufallsvariable $X=$ Zeit im Online-Shop in Minuten hat die Dichte:


$$
f(x) = \begin{cases}`r parss[1]`\cdot x `r parss[2]`, &\text{ für } `r aa`\leq x\leq `r cc`,\\
                      `r parss[3]` `r parss[4]`\cdot x, &\text{ für } `r cc`< x\leq `r bb`.\end{cases}
$$

D.h.

- Erwartungswert:

```{r,echo=F}
intx1<-function(x){
  ix<-pars[1]*x^3/3# + pars[3]*x^2/2 + pars[4]*x^3/3
  return(ix)
}
intx2<-function(x){
  ix<-pars[3]*x^2/2 + pars[4]*x^3/3
  return(ix)
}

myint1<-(intx1(c) - intx1(0)) 
myint2<-(intx2(b) - intx2(c))
myint<-myint1 + myint2
myintt<-gsub("\\.","\\,",round(myint,4)); myintt1<-gsub("\\.","\\,",round(myint1,4)); myintt2<-gsub("\\.","\\,",round(myint2,4))
```


\begin{align}
\mathbb E(X) &= \int_{-\infty}^{\infty}x\cdot f(x)dx = \int_{0}^{`r cc`}x\cdot f(x)dx + \int_{`r cc`}^{`r bb`}x\cdot f(x)dx\\
&=\int_{0}^{`r cc`}x\cdot(`r parss[1]`\cdot x `r parss[2]`)dx + \int_{`r cc`}^{`r bb`}x\cdot (`r parss[3]` `r parss[4]`\cdot x)dx\\
&=\int_{0}^{`r cc`}`r parss[1]`\cdot x^2 dx + \int_{`r cc`}^{`r bb`}`r parss[3]`\cdot x `r parss[4]`\cdot x^2dx\\
&=\Big[`r parss[1]`\cdot \frac{x^3}3\Big]_{0}^{`r cc`} + \Big[`r parss[3]`\cdot \frac{x^2}2 `r parss[4]`\cdot \frac{x^3}3\Big]_{`r cc`}^{`r bb`}\\
&=`r myintt1` + `r myintt2` = `r myintt`.
\end{align}

- Varianz:

```{r,echo=F}
intx3<-function(x){
  ix<-pars[1]*x^4/4
  return(ix)
}
intx4<-function(x){
  ix<-pars[3]*x^3/3 + pars[4]*x^4/4
  return(ix)
}

myint3<-(intx3(c) - intx3(0)) 
myint4<-(intx4(b) - intx4(c))
myint5<-myint3 + myint4 - myint^2
myintt5<-gsub("\\.","\\,",round(myint5,4)); myintt3<-gsub("\\.","\\,",round(myint3,4)); myintt4<-gsub("\\.","\\,",round(myint4,4))
```


\begin{align}
\text{Var}(X) &= \mathbb E(X^2) - \mathbb E(X) = \int_{-\infty}^{\infty}x^2\cdot f(x)dx  - `r myintt`^2\\
&\ldots \text{ (analog zu dem Erwartungswert) }\\
&=\int_{0}^{`r cc`}`r parss[1]`\cdot x^3 dx + \int_{`r cc`}^{`r bb`}\big(`r parss[3]`\cdot x^2 `r parss[4]`\cdot x^3\big)dx - `r myintt`^2\\
&=\Big[`r parss[1]`\cdot \frac{x^4}4\Big]_{0}^{`r cc`} + \Big[`r parss[3]`\cdot \frac{x^3}3 `r parss[4]`\cdot \frac{x^4}4\Big]_{`r cc`}^{`r bb`}- `r myintt`^2\\
&=`r myintt3` + `r myintt4` - `r myintt`^2= `r myintt5`.
\end{align}


:::

***

::: {.exercise name="Erwartungswert und Varianz"}

```{r, echo=FALSE,out.width="100%"}
htmltools::tags$iframe(title = "Erwartungswert und Varianz", src ="./htmls/quiz_kennz.html",  width=760, height=500)
```

:::

***

### Kovarianz und Korrelation

Die **Kovarianz** zweier Zufallsvariablen $X$ und $Y$ ist
    bestimmt durch 
\begin{equation*}
      \sigma_{XY}=\text{Cov}(X,Y) =\mathbb E[(X-\mathbb E(X))\, (Y-\mathbb E(Y))] =
      \mathbb E[X\cdot Y] - \mathbb E(X)\, \mathbb E(Y).
\end{equation*}

Speziell für diskrete Zufallsvariablen:
$$
\text{Cov}(X,Y) =\sum_{i,j}x_i\cdot y_j\cdot f(x_i,y_j) - \left(\sum_ix_i\cdot f(x_i)\right)\cdot\left(\sum_jy_j\cdot f(y_j)\right).
$$
Der **Korrelationskoeffizient** ist bestimmt durch
\begin{equation*}
      \rho_{XY}=\frac{\sigma_{XY}}{\sigma_X\, \sigma_Y} =
      \frac{\text{Cov}(X,Y)} {\sqrt{\text{Var}(X)}\, \sqrt{\text{Var}(Y)}}.
\end{equation*}

- $X$ und $Y$ heißen **unkorreliert**, wenn $\text{Cov}(X,Y)=0$. 

- Eigenschaften der Kovarianz und des Korrelationskoeffizienten

    - $\text{Cov}(aX + b, c Y + d) = a\, c\, \text{Cov}(X,Y)$
    - $\text{Cov}(X,Y)=\text{Cov}(Y,X)$
    - $-1\leq \rho_{XY}\leq 1$
    - $|\rho_{XY}|=1$ $\iff$ es gibt Zahlen $\beta\not=0$ und $\alpha$ mit $Y=\alpha + \beta X$ (Linearität)

- Sind $X, Y$ unabhängig, so sind sie auch unkorreliert. 

***

::: {.example #ziehungbestKov name="Bestellungen und Nutzung"}

In dem Beispiel \@ref(exm:ziehungbest) haben wir gemeinsame Verteilung von Nutzung und Bestellungen betrachtet. Nun definieren wir dazu zwei Zufallsvariablen:

- $A=\begin{cases}1, &\text{ falls } App\\0, &\text{ falls } Web\end{cases}$ (ein Indikator für die App-Nutzung).

- $B=b_i$, $b_i\in\{1; 2; \ldots 6\}$ Anzahl von Bestellungen.

Die gemeinsame Verteilung:

$$
\begin{array}{c|cccccc}
\mathbb P((a_i,b_i))&B=1&B=2&B=3&B=4&B=5&B=6\\\hline
A=1&`r papp[1]`&`r papp[2]`&`r papp[3]`&`r papp[4]`&`r papp[5]`&`r papp[6]`\\
A=0&`r pweb[1]`&`r pweb[2]`&`r pweb[3]`&`r pweb[4]`&`r pweb[5]`&`r pweb[6]`\\
\end{array}
$$

**Sind die beiden Größen korreliert?**

```{r,echo=F}
pa<-sum(pap)
paa<-gsub("\\.","\\,",pa)
aap<-gsub("\\.","\\,",1-pa)

#erw
pbe<-apply(rbind(pap,pwe),2,sum)
pbee<-gsub("\\.","\\,",pbe)
erwb<-sum((1:6)*pbe)
erwbb<-gsub("\\.","\\,",round(erwb,4))

#var
vara<-pa*(1-pa); varaa<-gsub("\\.","\\,",round(vara,4))
varb<-sum((1:6)^2*pbe) - erwb^2; varbb<-gsub("\\.","\\,",round(varb,4))

mycov<-sum((1:6)*pap) - pa*erwb
mycovv<-gsub("\\.","\\,",round(mycov,4))

mycor<-mycov/sqrt(vara*varb)
mycorr<-gsub("\\.","\\,",round(mycor,4))
```

- Erwartungswerte:

\begin{align}
\mathbb E(A)&=1\cdot`r paa`  + 0\cdot`r aap` = `r paa`,\\
\mathbb E(B)&=1\cdot`r pbee[1]`  + 2\cdot`r pbee[2]` +\ldots + 6\cdot`r pbee[6]`=`r erwbb`.
\end{align}

- Varianzen:

\begin{align}
\text{Var}(A)&=1^2\cdot`r paa`  + 0^2\cdot`r aap` - `r paa`^2 = `r varaa`,\\
\text{Var}(B)&=1^2\cdot`r pbee[1]`  + 2^2\cdot`r pbee[2]` +\ldots + 6^2\cdot`r pbee[6]`  - `r erwbb`^2=`r varbb`.
\end{align}


- Kovarianz:

\begin{align}
\text{Cov}(A,B)&=\mathbb E(A\cdot B) - \mathbb E(A)\, \mathbb E(B)\\
&=1\cdot 1\cdot`r papp[1]`  + 1\cdot 2\cdot`r papp[2]` + 1\cdot 3\cdot`r papp[3]` + 1\cdot 4\cdot`r papp[4]` \\
&+ 1\cdot 5\cdot`r papp[5]` + 1\cdot 6\cdot`r papp[6]`  \text{ (für A=1 und B=1;2;$\ldots$ 6)} + \\
&+ 0\cdot 1\cdot`r pweb[1]` + \dots + 0\cdot 6\cdot`r pweb[6]`\text{ (für A=0 und B=1;2;$\ldots$ 6)} - \\
&- `r paa`\cdot`r erwbb` = `r mycovv`.
\end{align}

- Korrelation:

\begin{align}
\rho_{A,B}&=\frac{\text{Cov}(A,B)}{\sqrt{\text{Var}(A)}\cdot\sqrt{\text{Var}(B)}}\\
&= \frac{`r mycovv`}{\sqrt{`r varaa`}\cdot\sqrt{`r varbb`}} = `r mycorr`.
\end{align}

Also sind die beiden Zufallsvariablen **positiv korreliert**.

:::

***

### Quantile (nur stetige ZV)

Im Teil I haben wir empirische Quantile ermittelt. Sie haben uns geholfen zu verstehen, welcher Wert teilt die geordneten Beobachtungen so, dass mind. ein Anteil $p$ der Beobachtungen sind kleiner oder gleich und mind. ein Anteil $1-p$ - größer oder gleich. Mit anderen Worten, $\hat q_p$ hat die Frage beantwortet: welcher Wert wird mit Häufigkeit $p$ unterschritten, bzw. mit Häufigkeit $1-p$ überschritten? Mit der gleichen Logik definiert man **Quantile** auch für Zufallsvariablen, nur, dass es nun um Wahrscheinlichkeit diesen Wert zu unterschreiten, bzw. zu überschreiten, geht.

Das **$p$-Quantil** einer **stetigen** Zufallsvariable $X$ mit Dichte $f(x)>0$ auf einem Intervall in $\mathbb R$ ist die Zahl $q_p$ mit $0<p<1$, für die gilt: 
\begin{equation*}
      \mathbb P(X<q_p)=\mathbb P(X\leq q_p)=F(q_p)=p.
\end{equation*}

Das Quantil ist (bei stetigen Zufallsvariablen) also eindeutig bestimmt durch die Inverse der Verteilungsfunktion,
\begin{equation*}
    q_p=F^{(-1)}(p). 
\end{equation*}

```{r,echo=F,fig.cap='Quantil der Standardnormalverteilung für p=0,9', out.width='80%', fig.asp=.75, fig.align='center'}
  x<-seq(-5,5,by=0.1)
pp=0.9
  Fx<-pnorm(x)
  plot(x,Fx,type="l",col=4,lwd=2, xlim=c(-5,5),axes=F)
  axis(2)
  axis(1, at=seq(-5,5))
  abline(h=0,lty=2,col="gray44")
  abline(h=1,lty=2,col="gray44")
  # arrows(1,0,2,0,col=2,code=0,lwd=3)
  par(xpd=T)
  qp=round(qnorm(pp),4)
  arrows(qp,0,qp,pp,code=0,col=2)
  arrows(qp,pp,-5,pp,code=0,col=2)
  par(xpd=T)
  text(qp,-0.09, bquote(Q[.(pp)]==.(qp)),col=2)
  text(0.1,pp+0.05,paste0("F(",qp,")=",pp),col=2)
```


Spezialfälle:

- $p=0,25$, dann heißt $Q_p$ unteres Quartil

- $p=0,50$, dann heißt $Q_p$ Median

- $p=0,75$, dann heißt $Q_p$ oberes Quartil

***

::: {.example #stZVqp name="Zeit im Online-Shop als stetige Zufallsvariable"}

Siehe empirische Daten dazu \@ref(exm:stZV).

Die Zufallsvariable $X=$ Zeit im Online-Shop in Minuten hat die Verteilungsfunktion:

$$
F(x) =
	\begin{cases}
	0,&x<`r aa`,\\
	`r gsub("\\.","\\,",pars[1]/2)`x^2,&`r aa`\leq x\leq `r cc`,\\
	`r parssF[1]` + `r parssF[2]`x `r parssF[3]`x^2,&`r cc`<x\leq `r bb`,\\
	1,&x>`r bb`.
	\end{cases}
$$

- $0,1$-Quantil:

Die Verteilungsfunktion nimmt den Wert $0,1$ auf dem Abschnitt $0\leq x \leq 20$, also setzen wir $F(q_{0,1})=0,1\rightarrow$ $0,0005q_{0,1}^2 = 0,1$ und stellen nach $q_{0,1}$ um: $q_{0,1} = \pm\sqrt{\frac{0,1}{0,0005}} = \pm 14,1421$, also $q_{0,1} =14,1421$, da $0\leq q_{0,1} \leq 20$ sein muss.

Mit Wahrscheinlichkeit von 10% fällt also Zeit im Online-Shop kürzer als $14,1421$ Minuten aus.

- $0,9$-Quantil:

Die Verteilungsfunktion nimmt den Wert $0,9$ auf dem Abschnitt $20\leq x \leq 100$, also setzen wir $F(q_{0,9})=0,9\rightarrow$ $-0,25 + 0,025 q_{0,9} - 0,000125q_{0,1}^2 = 0,9$. Dann ($abc$-Formel für quadratische Gleichungen $ax^2 + bx + c=0$: $x_{1,2}=\frac{-b\pm\sqrt{b^2 - 4ac}}{2a}$) haben wir $q_{0,9} = \frac{-0,025\pm\sqrt{0,025^2 - 4\cdot(-0,000125)\cdot(-1,15)}}{2\cdot (-0,000125)}$. Zudem soll $q_{0,9}$ zwischen $20$ und $100$ sein. Also, nehmen wir die $+$Variante und berechnen $q_{0,9} = 71,7157$.

Mit Wahrscheinlichkeit von 10% fällt also Zeit im Online-Shop länger als $71,7157$ Minuten aus.

:::

***

::: {.exercise name="Quantile von Zufallsvariablen"}

```{r, echo=FALSE,out.width="100%"}
htmltools::tags$iframe(title = "Aufgabe_QUantileZV", src ="./htmls/Aufgabe_QuantileZV.html",  width=760, height=500)
```

:::

***
<!--
## Rückblick{-}

```{r, echo=FALSE,out.width="100%"}
htmltools::tags$iframe(title = "Wortwolke", src =paste0(link,"Apps_RBook/#section-wortwolke"),  width=760, height=600)
```

-->
