# Regressionsanalyse `r emoji::emoji("alien")`

Nun können wir sowohl die Verfahren der Intervallschätzung als auch die Hypothesentests im Kontext der linearen Regression anwenden.

***

In diesem Kapitel werden wir lernen:
  
- Wie man das Modell der linearen Regression aus wahrscheinlichkeitstheoretischem Blickwinkel analysiert,
- wie man **Intervallschätzung** bzw.**Hypothesentests** für die Koeffizienten durchführt und
- wie man eine **Vorhersage** trifft..


***

<h3>Lineares Regressionsmodell aus der deskriptiven
      Statistik</h3> 
<ul>
<li>Für zwei metrische Merkmale, $Y$ und $X$, postuliert das
    <strong>lineare Regressionsmodell</strong> folgenden Zusammenhang: 
\begin{equation*}
      Y=\alpha + \beta X.
\end{equation*}
</li>
<li>Gegeben $n$ Beobachtungen $(y_i,x_i)$, $i=1,\ldots, n$, (zu den
    Merkmalen $Y$ und $X$) wird folgendes Gleichungssystem aufgestellt: 
\begin{equation*}
      y_i = \alpha + \beta\, x_i + \varepsilon_i,\quad i=1,\ldots, n,
\end{equation*}
    wobei $\varepsilon_1, \ldots, \varepsilon_n$ <strong>Fehlerterme</strong> sind, die
    so gewählt werden, dass Gleichheit gilt. 
</li>
<li>Die Koeffizienten $\alpha$ und $\beta$ werden mit der Methode
    der kleinsten Quadrate bestimmt:
\begin{equation*}
      \sum_{i=1}^n \varepsilon_i^2 = \sum_{i=1}^n (y_i - (\alpha+\beta\,
      x_i))^2 \quad\rightarrow\quad \text{Minimum}. 
\end{equation*}
</li>
<li>Im folgenden erweitern wir diesen Ansatz, indem der Fehler
    $\varepsilon$ als Zufallsvariable mit bestimmten Eigenschaften
    angenommen wird. 
</li>
</ul>


<h3>Lineare Einfachregression</h3>
<ul>
<li>In der linearen empirischen Beziehung
\begin{equation*}
      y_i = \alpha + \beta\, x_i + \varepsilon_i, \quad i=1,\ldots, n,
\end{equation*}
    seien die Fehlerterme $\varepsilon_i$
<ul>
<li>unbeobachtbare, unabhängige Realisierungen einer
      Zufallsvariablen, 
</li>
<li>identisch verteilt mit $\mathbb E(\varepsilon_i)=0$ und
      $\text{Var}(\varepsilon_i)=\sigma^2$. 
</li>
</ul>
</li>
<li>Die Werte $x_i$, $i=1,\ldots, n$, können
<ul>
<li>deterministisch sein (z.B.\ Dosis eines Medikaments
      bei einem Versuch),
</li>
<li>Realisierungen von Zufallsvariablen $X_i$ sein (<strong>
        stochastischer Regressor</strong>). 
</li>
<li>Im Fall eines stochastischen Regressors gelten die Annahmen
    über $\varepsilon_i$ dann nur bedingt, also
    $\mathbb E(\varepsilon_i|X_i=x_i)=0$, etc.
</li>
<li>Im folgenden nehmen wir der Einfachheit halber an, der
      Regressor sei deterministisch.
</li>
</ul>
</li>
</ul>

<h3>Standardmodell der linearen Einfachregression</h3>
<ul>
<li>Es gilt:
\begin{equation*}
      Y_i = \alpha + \beta\, x_i + \varepsilon_i, \quad i=1,\ldots, n.
\end{equation*}
</li>
<li>Dabei sind:
<ul>
<li>$Y_1,\ldots, Y_n$: beobachtbare metrische Zufallsvariable;
</li>
<li>$x_1,\ldots, x_n$: gegebene deterministische Werte (oder
    Realisierungen einer ZV $X$);
</li>
<li>$\varepsilon_1, \ldots, \varepsilon_n$: unbeobachtbare
      ZV'en, die unabhängig und identisch verteilt sind mit
      $\mathbb E(\varepsilon_i)=0$, $\text{Var}(\varepsilon_i)=\sigma^2$. 
</li>
</ul>
</li>
<li>Die Regressionskoeffizienten $\alpha,\beta$ und die Varianz
    $\sigma^2$ sind unbekannte Parameter, die aus den Daten
    $(y_i,x_i)$, $i=1,\ldots, n$ zu schätzen sind.
</li>
<li>Es gilt:
\begin{align}
        \mathbb E(Y_i) &= \mathbb E(\alpha + \beta x_i + \varepsilon_i) = \alpha +
                  \beta x_i\\
        \text{Var}(Y_i) &= \text{Var}(\alpha + \beta x_i + \varepsilon)
                          = \sigma^2. 
\end{align}
</li>
<li>Die Verteilungen der $Y_i$ sind, bis auf die
    Verschiebung der Erwartungswerte, gleich:
</li>
<li>Die Eigenschaft gleicher Varianz $\sigma^2$ der Fehlerterme
    heißt <strong>Homoskedastizität</strong>. 
</li>
<li>Aussagen zu Verteilungen von Schätzern und Testatistiken,
    auch für kleine $n$, erhält man durch folgende - stärkere - Annahme. 
</li>
<li><strong> Normalverteilungsannahme</strong>:
\begin{equation*}
      \varepsilon_i \sim N(0,\sigma^2),\quad i=1,\ldots,n,
\end{equation*}
    bzw.\
\begin{equation*}
      Y_i\sim N(\alpha+ \beta x_i,\sigma^2), \quad i=1,\ldots,n.
\end{equation*}
</li>
</ul>
  
<h3>Schätzen, Testen und Prognose</h3>
<ul>
<li>Im folgenden befassen wir uns mit folgenden Aspekten des
    linearen Regressionsmodells:
<ul>
<li>Punkt- und Intervallschätzung der unbekannten Parameter
      $\alpha$, $\beta$, $\sigma^2$
</li>
<li>Testen von Hypothesen über die Regressionskoeffizienten
      $\alpha$, $\beta$
</li>
<li>Prognose der Zielvariablen $Y$ für neuen Wert $x$
</li>
</ul>
</li>
</ul>



## Schätzen im linearen Regressionsmodell
</p>
<h3>Kleinste-Quadrate-Schätzer</h3>
<ul>
<li><strong>Kleinste-Quadrate-Methode</strong>: Bestimme $\hat\alpha$ und
      $\hat\beta$, so dass
\begin{equation*}
        \sum_{i=1}^n (Y_i-\alpha-\beta x_i)^2 \quad\rightarrow\quad \min_{\alpha,\beta}
\end{equation*}
</li>
<li>Minimieren ergibt:
\begin{align*}
        \hat\beta &= \frac{\sum_{i=1}^n (x_i-\overline x)
                    (Y_i-\overline Y)} {\sum_{i=1}^n (x_i-\overline
                    x)^2} = \hat\rho_{XY} \frac{\hat\sigma_Y}{\hat\sigma_X},\\[5pt]
        \hat\alpha &= \overline Y-\hat\beta \overline x,\\[5pt]
        \hat\sigma^2&= \frac{1}{n-2} \sum_{i=1}^n \hat\varepsilon_i^2
                      = \frac{1}{n-2} \sum_{i=1}^n (Y_i-\hat\alpha -
                      \hat\beta x_i)^2,
\end{align*}
      mit <strong>Residuen}</strong> $\hat\varepsilon_i=Y_i-\hat Y_i$ und <strong>
        gefitteten Werten</strong> $\hat Y_i=\hat\alpha + \hat\beta\, x_i$,
      $i=1,\ldots, n$. 
</li>
<li>Man beachte, dass $\hat\alpha$, $\hat\beta$ und
    $\hat\sigma^2$ von den Zufallsvariablen $Y_1,\ldots, Y_n$
    abhängen, und es sich um Schätzfunktionen handelt.
</li>
<li>Diese sind erwartungstreu:
\begin{equation*}
      \mathbb E(\hat\alpha)=\alpha, \quad \mathbb E(\hat\beta)=\beta, \quad \mathbb E(\hat\sigma^2)=\sigma^2,
\end{equation*}
</li>
<li>Es gilt:
\begin{align*}
        \text{Var}(\hat\alpha) &= \sigma_{\hat\alpha}^2 = \sigma^2 \frac{\sum x_i^2}
                                 {n\left(\sum x_i^2 - n\overline
                                 x^2\right)}\\
        \text{Var}(\hat\beta) &= \sigma_{\hat\beta}^2 = \frac{\sigma^2} {\sum x_i^2 -
                                n\overline x^2}
\end{align*}
</li>
<li>Es gilt auch $\sum (x_i-\overline x)^2\rightarrow\infty$ für
$n\rightarrow\infty$, so sind die Schätzer auch konsistent. (Die
Werte variieren hinreichend stark, maW.\ es kommt mit steigendem
$n$ zusätzliche Information hinzu.)
</li>


<!--
%\note{%
%  For the proof of the variance of $\hat\beta$ it is useful to
%  re-write
%  \begin{equation*}
%    \hat\beta = \frac{\sum_{i=1}^n x_i Y_i - n\overline x\overline Y}
%    {\sum_{i=1}^n x_i^2 - n\overline x^2}
%  \end{equation*}
%}-->
<li>Unter der Normalverteilungsannahme gilt: 
\begin{equation*}
      \varepsilon_i \sim N(0,\sigma^2), \quad Y_i\sim
     N(\alpha+\beta x_i, \sigma^2), \quad \hat\alpha \sim
     N(\alpha, \sigma_{\hat\alpha}^2), \quad \hat\beta\sim
     N(\beta, \sigma_{\hat\beta}^2).
\end{equation*}
</li>
</ul>
<h3>Verteilung der standardisierten Schätzfunktionen</h3>
<ul>
<li>Unter der Normalverteilungsannahme gilt:
\begin{equation*}
      \frac{\hat\alpha-\alpha}{\hat\sigma_{\hat\alpha}} \sim t(n-2),
      \quad \frac{\hat\beta-\beta}{\hat\sigma_{\hat\beta}} \sim
      t(n-2). 
\end{equation*}
</li>
<li><strong>Konfidenzintervalle für $\alpha$ und $\beta$</strong>
\begin{equation*}
    \hat\alpha \pm \hat\sigma_{\hat\alpha} \,
    t_{1-\alpha/2}(n-2),\quad \hat\beta \pm \hat\sigma_{\hat\beta}\,
    t_{1-\alpha/2}(n-2). 
\end{equation*}
</li>
<li>Für $n>30$ können die $t$-Quantile durch $N(0,1)$-Quantile
  ersetzt werden. 
</li>
<li>Falls die Normalverteilungsannahme nicht erfüllt ist, so
    gilt sie asymptotisch, also gelten obige Ergebnisse approximativ
    für genügend großes $n$. 
</li>
</ul>


## Testen im linearen Regressionsmodell

<h3> Signifikanztests</h3>
<ul>
<li>Von besonderer Bedeutung ist das Hypothesenpaar
\begin{equation*}
      H_0: \beta=0, \quad H_1:\beta\not=0.
\end{equation*}
</li>
<li>Dabei bedeutet $H_0:\beta=0$, dass tatsächlich $Y_i=\alpha +\varepsilon_i$, $i=1,\ldots, n$, gilt, und somit $X$ keinen
    Erklärungswert für $Y$ besitzt. 
</li>
</ul>

<h3>Der $t$-Test</h3> 

<ul>
<li> Der $t$-Test kann zum Testen von
    Hypothesen bzgl.\ $\alpha$ und $\alpha_0$, bzw.\ $\beta$ und
    $\beta_0$ eingesetzt werden. 
</li>
<li>Die Teststatistiken lauten:
\begin{equation*}
      T_{\alpha_0} = \frac{\hat\alpha -
        \alpha_0}{\hat\sigma_{\hat\alpha}},\quad 
      T_{\beta_0} = \frac{\hat\beta- \beta_0}
      {\hat\sigma_{\hat\beta}}. 
\end{equation*}
</li>
<!--<li>Der <strong>$F$-Test</strong> ist ein weiterer Test zur Prüfung von 
    $H_0:\beta=0$. 
</li>-->
<li>Statistische Programmpakete liefern typischerweise die
    <strong> $t$-Werte</strong> und <strong> $p$-Werte</strong> zu den
    Hypothesen $H_0:\alpha=\alpha_0$ bzw.\ $H_0:\beta=\beta_0$ mit
    $\alpha_0=0$ und $\beta_0=0$.  
</li>
<li>Daraus lässt sich erkennen, ob das Einbeziehen von $\alpha$,
    bzw.\ $\beta$ in der Regressionsgleichung sinnvoll ist. 
</li>
</ul>

## Prognose im linearen Regressionsmodell


<ul>
<li>Punktschätzer zu einem neuen Wert $x_0$ ist
\begin{equation*}
      \hat Y_0 = \hat\alpha + \hat\beta x_0. 
\end{equation*}
</li>
<li>Über die Varianzeigenschaften von $\hat\alpha$ und
    $\hat\beta$ lässt sich ein Konfidenzintervall für $Y_0$
    bestimmen. 
</li>
<li><strong> Bestimmtheitsmaß\ $R^2$</strong>
<ul>
<li>Das <strong>Bestimmtheitsmaß</strong> $R^2$ gibt den relativen Anteil
    der Varianz der Stichprobe $(y_1,\ldots, y_n)$, der durch
    die Regressionsgerade erklärt wird. 
</li>
<li>Im Fall der linearen Regression ist es definiert als
\begin{equation*}
      R^2 = 1-\frac{\sum_{i=1}^n (\hat\alpha+\hat\beta x_i-Y_i)^2} {\sum_{i=1}^n
        (Y_i-\overline Y)^2}. 
\end{equation*}
</li>
<li>Man kann zeigen, dass 
\begin{equation*}
      R^2 = \frac{\hat\beta^2 \hat\sigma_x^2}{\hat\sigma_y^2} =
      \frac{\hat\rho_{xy}^2 \, \hat\sigma_y^2}{\hat\sigma_y^2} =
      \hat\rho_{xy}^2. 
\end{equation*}
</li>
<li>Es ist stets $0\leq R^2\leq 1$, wobei
<ul>
<li>$R^2=0$ den unkorrelierten Fall, und 
</li>
<li>$R^2=1$ den Fall eines perfekten linearen Zusammenhangs
</li>
</ul>
zwischen den Merkmalen $X$ und $Y$ widerspiegelt.


::: {.example #linregth name="Log-linearisierte Nachfrage"}

```{r, echo=FALSE,out.width="100%"}
htmltools::tags$iframe(title = "LinReg", src =paste0(link,"Apps_RBook/#section-linreg"),  width=760, height=900)
```

:::

***

<!--
## Rückblick{-}

```{r, echo=FALSE,out.width="100%"}
htmltools::tags$iframe(title = "Wortwolke", src =paste0(link,"Apps_RBook/#section-wortwolke"),  width=760, height=600)
```
-->
